臺灣高等法院臺中分院刑事判決　　　　96年度上易字第2001號
上　訴　人　臺灣彰化地方法院檢察署檢察官
被　　　告　乙○○
選任辯護人　林軍男律師
上列上訴人因被告違反臺灣地區與大陸地區人民關係條例案件，
不服臺灣彰化地方法院 96年度易字第1312號中華民國96年9月25
日第一審判決（起訴案號：臺灣彰化地方法院檢察署96年度偵字
第5584號），提起上訴，本院判決如下：
    主  文
上訴駁回。
    理      由
一、本案經本院審理結果，認被告乙○○被訴違反臺灣地區與大
    陸地區人民關係條例犯行係屬不能證明，其證據及理由，業
    據第一審判決書理由欄記載甚詳，爰引用之（如附件）。原
    審以不能證明被告犯罪，而依刑事訴訟法第三百零一條第一
    項規定，諭知無罪之判決，經核認事用法，並無不合，檢察
    官上訴意旨雖猶謂「(一)被告乙○○於警詢及偵查中自承：「
    聽陳雪鳳的口音像外省人...... 」等語，惟於96年9月11日
    原審審理中辯稱：「陳雪鳳是五十多歲的人，講話沒有口音
    ，跟我說她是大陸人士我不相信」等語，足見被告對於大陸
    女子陳雪鳳是否操有外省口音一情，前後供述不一，實難信
    憑。又同案被告蘇萬水（ 業經原審以96年度簡字第276號判
    決罰金新臺幣2萬元）雖於審理中證稱：「 陳雪鳳沒有很重
    的外省腔，說國語很標準」云云，然同案被告蘇萬水既為居
    間介紹被告乙○○雇用陳雪鳳之人，其證詞難免有所偏頗，
    且同案被告蘇萬水於警詢、偵訊及原審審理中之供述內容多
    所出入，故對其上開證詞是否堪值採信，非無推敲之餘地。
    再者，由於大陸女子陳雪鳳已無從於原審審理中到庭，是以
    如就大陸女子陳雪鳳之外省口音是否濃厚一情尚有疑義，為
    發現真實，且於本件客觀上既為法院認定事實適用法律之重
    要基礎，應有必要由法院依職權勘驗警詢錄音帶及偵訊光碟
    中之陳雪鳳供述內容加以釐清。(二)依同案被告蘇萬水於原審
    審理中之證述：「（問：你叫人來時，乙○○有無說要看證
    件？）有，他有說台灣人才要請，外勞的他不要請」、「（
    問：是乙○○在工人來之前就要求要看證件，還是後來才補
    ？）上工之前就說要先看證件，因為要打卡」，及證人陳雪
    鳳於警詢及偵訊中證述已明確告知蘇萬水其為大陸人士等語
    ，且陳雪鳳已先後於96年6月3日及同年月11日兩度前往被告
    之工地工作，如證人陳雪鳳持有合法居留證或工作證，豈會
    始終未提出供被告查證？而被告亦何以始終未要求大陸女子
    陳雪鳳提出證件以杜絕糾紛! 其理由厥在同案被告蘇萬水實
    已知悉大陸女子陳雪鳳為逾期居留及無工作證者，而被告乙
    ○○亦知之甚詳，否則待翌日大陸女子陳雪鳳仍未能提出相
    關證件證明其身分時，同案被告蘇萬水該如何自圓其說。(三)
    本件被告乙○○於警詢及偵查中既自承：「聽陳雪鳳的口音
    像外省人」，復辯稱「但不知道陳雪鳳是大陸人士」云云，
    然而揆諸經驗法則，大陸女子如係於早年中央政府遷台時即
    已來台定居者，則時至今日年齡至少應有70至80歲以上，而
    證人陳雪鳳年僅50歲，其年紀與一般外省老年人顯有相當差
    距，是以被告乙○○豈會毫無懷疑；如被告係認定陳雪鳳為
    蘇萬水之妻，則同案被告蘇萬水於原審審理中供承：「已在
    被告乙○○之工地工作差不多一年」等語，則被告對於受雇
    員工蘇萬水之婚姻狀態實不可能渾然不知。(四)退步言，縱令
    被告乙○○並非明知陳雪鳳為大陸人士而仍予雇用，然既已
    知悉陳雪鳳具有濃厚之外省口音，在未先行確認其身分之情
    形下，就先讓陳雪鳳在其工地工作，應仍具有本罪之間接故
    意自明。」云云。
二、經查，証人陳雪鳳雖亦曾於96年6月3日前往被告之工地工作
    半小時，惟未領得薪水，且當天被告並沒有到現場等情，業
    據証人陳雪鳳於偵查中証述明確，又參以證人蘇萬水於警、
    偵訊及原審中均已明確證稱 ：6月11日當天早上伊帶陳雪鳳
    到工地，乙○○10點多才到工地，伊跟乙○○說是否可以僱
    用陳雪鳳，伊對乙○○說陳雪鳳是伊太太，乙○○有說要有
    證件才可以工作，隔天要記得帶證件來，結果中午時間陳雪
    鳳就被警方查獲等情明確，核與被告所辯「因蘇萬水係臨時
    工，不了解蘇萬水的婚姻狀況，他說陳雪鳳是他太太，介紹
    陳雪鳳來工地打工賺取家用，陳雪鳳當時沒有表示任何意見
    ，所以伊未懷疑，伊認為可能是越南或是大陸的外籍新娘，
    所以有跟他說要有證件才可以在這邊工作，蘇萬水表示陳雪
    鳳忘了帶證件，伊叫他明天再補證件過來，結果當天上午即
    被警方查獲」等語，尚相符合，而揆之常情，目前在台之外
    籍新娘尚非少見情形，而陳雪鳳縱然口音略有不同於居住於
    台灣較久之人，惟被告因蘇萬水稱陳雪鳳是其太太，以為可
    能是嫁來台灣之外籍新娘，尚非顯悖於一般人之認知，又被
    告乙○○既於僱用陳雪鳳之前，雖因證人蘇萬水稱陳雪鳳是
    其太太，然仍要求陳雪鳳提出相關身份證件以資核對，並要
    其隔天補提證件，而於不久當天上午11時30分許即為警查獲
    ，足見被告乙○○並非確知陳雪鳳係無工作証且為逾期居留
    之大陸人士，否則即無要求陳雪鳳補提證件以資核對之必要
    ，則被告乙○○應已盡雇主對於受雇人身份之注意義務，是
    本件並無勘驗陳雪鳳口音之警詢錄音帶及偵訊光碟必要，又
    本件雖因陳雪鳳於被告要求補提證件後不久即為警查獲，惟
    尚難認本件被告有主觀上的認識及犯意，故尚不足以證明被
    告乙○○確實係明知陳雪鳳係大陸人士而仍僱用之故意，而
    有違反臺灣地區與大陸地區人民關係條例第 15條第4款之僱
    用大陸地區人民從事未經許可工作罪之犯行，原判決因而認
    被告之犯罪即屬不能證明，依法應為諭知無罪之判決，於法
    並無不合。公訴人上訴認應就被告予以論罪科刑，而指摘原
    判決不當，為無理由，應予駁回。
據上論斷，應依刑事訴訟法第三百七十三條、第三百六十八條，
判決如主文。
本案經檢察官甲○○到庭執行職務。
中　　華　　民　　國　　96　　年　　12　　月　　18　　日
            刑事第二庭    審判長法　官  李  璋  鵬
                                法　官  胡  忠  文
                                法　官  蕭  錦  鍾
上列正本證明與原本無異。
不得上訴。
                                書記官  蕭  訓  慧
中　　華　　民　　國　　96　　年　　12　　月　　19 　 日
